【裁判字號】    90,重再,9
【裁判日期】    901212
【裁判案由】    回復原狀等
【裁判全文】
臺灣高等法院民事判決  九十年度重再字第九號
      再審原告    甲  ○
      再審被告    乙○○
右當事人間回復原狀等事件，再審原告對於中華民國八十九年六月十九日本院八十八
年度重上字第四五三號確定判決，提起再審之訴，本院判決如左：
      主    文
再審之訴駁回。
再審訴訟費用由再審原告負擔。
    事    實
甲、再審原告方面：
壹、聲明：
  一、本院八十八年度重上字第四五三號確定判決廢棄。
  二、再審被告第一審之訴及假執行之聲請駁回。
  三、前程序一、二、三審及再審訴訟費用，均由再審被告負擔。
貳、陳述：
  一、再審原告於兩造八十六年六月六日簽訂買賣契約時，已向再審被告提示台北縣
      三峽鎮公所八十五年七月二十三日之簡便行文表，依該簡便行文表說明第二項
      所示：「... 第一期發展地區應於主要計劃公布後最多五年完成公共設施，其
      他地區應於第一期發展地區開始進行後，次第訂定細部計劃建設之，未公布細
      部計劃地區，應限制其建築使用及變更地形，... 」，再審被告早已知悉或縱
      不知悉亦有重大過失而不知悉系爭買賣土地有無法立即建築之情形存在。
  二、本件兩造於八十六年六月六日訂立買賣契約時已知悉土地位於三峽都市計劃區
      域內，依法無法立即申請建築執照建屋，縱再審被告無法確認是否可立即建築
      ，亦應依通常程序盡速檢查，如發現瑕疵，亦應通知再審原告。本件簽約後，
      再審被告依法可直接逕向台北縣政府或三峽鎮公所申請調閱都市計劃圖、明細
      或變更明細等資料，雙方早於八十六年六月六日簽約，再審被告卻遲至同年十
      一月始向縣政府查詢，惟查詢後未即通知再審原告，直至再審原告於八十七年
      四月十七日委任律師催告再審被告辦理移轉登記時，再審被告始於八十七年四
      月二十四日發函再審原告解約，甚或要求再審原告五日內備妥文件辦理登記，
      是以再審被告明知或有重大過失而不知系爭買賣土地有不能立即建築之瑕疵，
      縱再審被告不知瑕疵，仍未依民法第三百五十六條規定盡速負檢查義務，且發
      現後仍怠於通知再審原告，依法已喪失解約之權利。
  三、再審原告所提之九十年五月十六日台北縣政府函所附之都市計劃變更明細表及
      都市計劃圖，係原判決前即已存在之證物，再審原告於確定後始知得使用之證
      物，依民事訴訟法第四百九十六條第一項第十三款後段規定，再審之理由知悉
      在後，再審之訴之三十日不變期間應自知悉後起算，再審原告於九十年五月十
      六日收受台北縣政府函，九十年六月七日提起再審，依法仍屬遵期提起再審。
乙、再審被告方面：
壹、聲明：
  一、 再審之訴駁回。
  二、 訴訟費用由再審原告負擔。
貳、陳述：
  一、再審原告提出九十年五月十六日台北縣政府函內所附都市計劃變更明細表及都
      市計劃圖，主張依民事訴訟法第四百九十六條第一項第十三款後段提起本件再
      審之訴，然而並未具體明確指明究竟何以斟酌該證物再審原告即能受較有利益
      之裁判，其再審之訴，即顯無理由。
  二、再審原告所據以主張再審之新證據乃指台北縣政府九十北府城開字第一六七二
      八０號函（參閱原證二），然該函內容與原確定判決中即已提出之台北縣政府
      工務局八十八年五月廿八日八八北工都市第二七四三號函之內容相同（參閱被
      證三），何來新證據可言。
  三、至於再審原告主張再審被告早已知悉或縱不知悉亦因被告之重大過失而不知悉
      系爭買賣土地有無法立即建築之情形存在云云，然而原證三號在確定判決案中
      早已提出，由原證三號即得為上述主張，此與再審原告所提出之新證據毫無關
      係，亦顯非斟酌再審原告所稱新證據即能得出此結果，何況再審原告確定判決
      在第一審時亦主張再審被告過失不知之事由（參再審原告於第一審補充答辯狀
      ），顯然至少此事由是再審原告原來所知，其未為主張依民事訴訟法第四百九
      十六條第一項但書之規定，再審原告亦不得以之為再審理由。
  四、再審原告另主張(一)再審原告主張依民法第三百五十六條規定，再審被告喪失解
      約權利云云，然此主張再審原告在原確定判決審理中即得為主張，卻未主張，
      如今據為再審理由，誠屬無據。何況「此與其引用之以發現新證據為由聲請再
      審亦顯不相關。」(二)再審原告主張再審被告明知或重大過失而不知系爭土地有
      不能建築之瑕疵云云，亦是在原確定判決審理中即得主張而未為主張，均不能
      以之為再審之理由。且何況「此與其引用之以發現新證據為由聲請再審亦顯不
      相關。」(三)退步而言，再審被告在簽約時不知瑕疵存在，自無明知可言，至於
      所稱再審被告重大過失而不知，然而所謂重大過失須明顯欠缺一般人注意義務
      始相當，一般交易習慣上即是以分區使用證明書作為土地分區之依據，本件再
      審原告交付之土地分區使用證明書上即註明為「住宅區」（參閱原證三），通
      常人即認為得為建築之土地，再審被告自無何重大過失可言，而再審原告亦自
      稱其出售時亦不知土地要被區段徵收，連土地所有人自己都不知道將被區段徵
      收，又何能苛求再審被告得知，再審原告主張再審被告因重大過失不知瑕疵，
      誠非有據。(四)民法第三百五十六條第一項原是規範買受人「受領後」之檢查義
      務。系爭土地原尚未「交付」再審被告，亦即再審被告尚未受領，自不適用該
      規定，更何況再審被告於查知瑕疵後隨即口頭通知再審原告並為協商，最後再
      以存證信函解約，再審原告稱再審被告遲延通知，亦非事實。
丙、本院依職權調閱本院八十八年度重上字第四五三號民事卷。
      理    由
一、按當事人發現未經斟酌之證物或得使用該證物者，得以再審之訴對於確定終局判
    決聲明不服。但以如經斟酌可受較有利益之裁判者為限。民事訴訟法第四百九十
    六條第一項第十三款定有明文。所謂「當事人發現未經斟酌之證物或得使用該證
    物，係指在前訴訟程序不知有該證物，或雖知有此而不能使用，現始得使用者而
    言」，次按「當事人發現可受利益裁判之書狀或得使用之者，係指判決確定後發
    現判決確定前已經成立之書狀而言，若其書狀係成立於判決確定之後，自不得謂
    為發現，即不能據為請求再審之事由」，最高法院三十二年上字第一二四七號、
    十七年上字第五號著有判例可稽。又所謂得使用該證物，指當事人在前訴訟程序
    中知有該證物之存在，而因當時未能檢出致不得使用者，嗣後檢出該證物是，惟
    必須該證物在客觀上有不能檢出之情形，如按其情形並非不能檢出，即無該款之
    適用。
二、本件再審原告主張其於九十年五月十六日收受台北縣政府九十北府城開字第一六
    七二八○號函（下稱後函）所附之都市計劃變更明細表及都市計劃圖，係原判決
    前即已存在之證物，再審原告於判決確定後始知得使用該證物，依民事訴訟法第
    四百九十六條第一項第十三款後段規定，自得提起再審之訴等語。惟查該台北縣
    政府函係九十年五月十六日所發出，而本院八十八年度重上字第四五三號判決，
    係於八十九年十月二十六日經第三審法院以再審原告之上訴未具體指摘原判決有
    何違背法令，裁定駁回其上訴而告確定，足見該台北縣政府函之書狀係於判決確
    定之後始成立之文件，，依前述判例意旨，自不得謂為民事訴訟法第四百九十六
    條第一項第十三款所定之「發現」。況且後函內容與原確定判決中業已提出之台
    北縣政府工務局八十八年五月廿八日八八北工都市第二七四三號函（下稱前函，
    見板橋地方法院八十七年重訴字第三二四號卷第一二六頁）之內容相同，均係就
    兩造訟爭土地之都市計劃相關事宜為函覆，而前函業經原確定判決斟酌並認定「
    系爭八筆土地，除五二四－九地號土地外，其餘七筆土地需以區段徵收方式開發
    ，同時應擬定細部計劃並俟細部計劃完成法定程序始得發照建築，惟本件尚未擬
    定細部計劃，為兩造所不爭執，且有台北縣政府工務局上開函件附卷可稽。」等
    語，雖後函另附有都市計劃變更明細表及都市計劃圖，然亦僅係供參考，並不影
    響原確定判決依前函所為認定，縱加以斟酌，再審原告亦無法受較有利益之裁判
    。故再審原告執後函主張原確定判決就此重要證物漏未斟酌等語，自非可採，且
    與法律所規定之發見不符。從而，再審原告執此提起本件再審之訴，為顯無理由
    ，予以駁回。
三、本件事證明確，兩造所提其他攻擊防禦方法，經審酌對於判決結果，不生影響，
    不另一一論述，附為說明。
四、據上論結，本件再審之訴為無理由，爰判決如主文。
中      華      民      國      九十      年       十二     月     十二  日
                                      民事第三庭
                                          審判長法  官  張  宗  權
                                                法  官  陳  永  昌
                                                法  官  蕭  艿  菁
右正本係照原本作成。
如不服本判決，應於收受送達後二十日內向本院提出上訴書狀，其未表明上訴理由者
，應於提出上訴後二十日內向本院補提理由書狀（均須按他造當事人之人數附繕本）
上訴時應提出委任律師或具有律師資格之人之委任狀；委任有律師資格者，另應附具
律師及格證書及釋明委任人與受任人有民事訴訟法第四百六十六條之一第一項但書或
第二項（詳附註）所定關係之釋明文書影本。
中      華      民      國      九十      年        十二    月     十二  日
                                                書記官  尤  峰  惠
附註：
民事訴訟法第四百六十六條之一（第一項、第二項）：
對於第二審判決上訴，上訴人應委任律師為訴訟代理人。但上訴人或其法定代理人具
有律師資格者，不在此限。
上訴人之配偶、三親等內之血親、二親等內之姻親，或上訴人為法人、中央或地方機
關時，其所屬專任人員具有律師資格並經法院認為適當者，亦得為第三審訴訟代理人
。


司法院資訊處製作；財團法人民間司法改革基金會備份。
